臺灣士林地方法院刑事判決
上　訴　人　乙○○
即　被　告
上列上訴人即被告因違反公司法案件，不服本院中華民國91年12
月5 日，以90年度簡字第1706號第一審簡易判決（聲請簡易判決
處刑案號：89年度偵字第5045號），提起上訴，本院管轄之第二
審合議庭認不應以簡易判決處刑，依通常程序於93年6 月3 日為
第一審判決為無罪之諭知，經檢察官提起上訴，經台灣高等法院
於93年9 月30日以93年度上訴字第2209號判決上訴駁回確定，並
認本院原審判決就被告涉犯行使使公務員登載不實文書罪部分漏
未判決，茲補充判決如下：
    主  文
原判決關於乙○○被訴行使明知為不實之事項，而使公務員登載
於職務上所掌之公文書罪部分撤銷。
乙○○被訴行使明知為不實之事項，而使公務員登載於職務上所
掌之公文書部分無罪。
    理  由
一聲請簡易判決處刑意旨略以：乙○○為登記代理人即記帳業者
  「百福會計師事務所」之負責人，於民國87年11月間，因雙寶
  家具裝潢設計有限公司（下稱雙寶家具公司）負責人丙○○，
  向臺北市政府建設局申請該公司之增資登記時，明知該公司應
  收之股款新台幣（下同）2,000,000 元，各股東並未實際繳納
  ，竟依被告乙○○所雇用之不知情之甲○○之指示，至臺北市
  中國國際商業銀行大同分行以「雙寶家具公司」之名義開立0
  0000000000號帳戶，並由乙○○委請戊○○、丁○
  ○於87年11月11日存入2,000,000 元，取得存款證明後，復於
  同年月16日悉數領出，再以該存款證明表明股款已收足，而於
  同年12月4 日完成增資登記，並使承辦之公務員將不實之資本
  數額登載於其職務上所掌之公文書，足以生損害於公司登記之
  公信力。因認被告乙○○涉犯90年11月12日修正前之公司法第
  9 條第3 項之罪嫌及刑法第216 條行使第214 條使公務員登載
  不實文書罪嫌云云（被告涉犯90年11月12日修正前公司法第9
  條第3 項之罪部分，業經本院於93年6 月3 日以92年度簡上字
  第50號自為第一審判決無罪，經檢察官提起上訴，於93年9 月
  30日經台灣高等法院以93年度上訴字第2209號判決上訴駁回確
  定）。
二按被告行為不罰者應諭知無罪之判決，刑事訴訟法第301 條第
  1 項前段定有明文。次按，刑法第214 條使公務員登載不實事
  項於公文書罪，須一經他人之聲明或申報，公務員即有登載之
  義務，並依其所為之聲明或申報予以登載，而屬不實事項者，
  始足構成，若其所為之聲明或申報，公務員尚須為實質之審查
  ，以判斷其真實與否，始得為一定之記載者，即非本罪所稱之
  使公務員登載不實。又本件被告行為時之公司法第388 條規定
  ：「主管機關對於公司登記之申請，認為有違反法令或不合法
  定程式者，應令其改正，非俟改正合法後，不予登記。」第
  412 條第1 項規定：「有限公司應於章程訂立後十五日內，將
  左列事項，向主管機關申請為設立之登記：一、第一百零一條
  所列各款事項。二、繳足股款之證件。三、以現金以外之財產
  抵繳股款者，其姓名及其財產之種類、數量、價格或估價之標
  準。」同條第2 項規定「主管機關對於前項之申請，應派員檢
  查，並得通知公司限期申復」（被告行為後公司法於90年11月
  12日修正公布施行，其第412 條已刪除，且將原第388 條「違
  反法令」修正為「違反本法」，附此敘明）依上開規定觀之，
  向主管機關申請為有限公司設立或變更之登記，其於申請設立
  或變更登記時，公司應收之股款是否確已繳足，主管機關應派
  員檢查，並得通知公司限期申復，亦即須為實質之審查，以判
  斷其真實與否，而非僅依其申請或聲明即為一定登載之形式審
  查，則有限公司負責人明知申請設立或變更登記時，公司應收
  之股款並未繳足，仍以申請文件表明收足而使公務員將此不實
  事項予以登載，應僅成立公司法第9 條第3 項之罪，無適用刑
  法第214 條論罪之餘地（最高法院89年台非字第46號、90年台
  上字第7094號、91年台上第2431號判決意旨參照）。是本件依
  前開說明，聲請意旨認被告乙○○涉犯刑法第216 條行使同法
  第214 條使公務員登載不實文書罪，自有未洽，應就被告被訴
  涉犯刑法第216 條行使同法第214 條使公務員登載不實文書罪
  部分，諭知無罪之判決。
三原審固認定被告被訴涉犯刑法第216 條行使同法第214 條之使
  公務員登載不實文書罪部分，亦不成立犯罪，然原審判決因認
  定被告所涉犯90年11月12日修正前公司法第9 條第3 項之罪部
  分構成犯罪，前開二罪間，因聲請人認有牽連犯裁判上一罪之
  關係，乃不另為無罪之諭知。然犯罪已否起訴，固以起訴書所
  載事實為準，但起訴為裁判上一罪之案件，如果法院審理結果
  ，認為一部不成立犯罪，則一部不成立犯罪，即難與他部發生
  一部及全部之關係（最高法院70年台非字第11號判例參照）。
  本件被告涉犯違反90年11月12日修正前公司法第9 條第3 項之
  罪部分業經台灣高等法院以93年度上訴字第2209號判決無罪確
  定，有台灣高等法院93年度上訴字第2209號判決電腦繕本一份
  在卷可稽，且被告涉犯刑法第216 條行使同法第214 條使公務
  員登載不實之公文書罪部分，並不成立犯罪，均如前述，揆之
  前揭說明，該二行為之間已無實質上或裁判上一罪之關係，在
  法律上應為獨立之犯罪評價。原審疏未詳查，就被告涉犯刑法
  第216 條行使第214 條使公務員登載不實文書罪部分，未為獨
  立之判決，遽為不另為無罪之諭知，要屬未當，被告乙○○上
  訴意旨求為無罪之判決，為有理由，自應由本院依刑事訴訟法
  第455 條之1 第3 項之規定，準用同法第369 條第1 項前段之
  規定，將原判決關於被告被訴刑法第216 條行使同法第214 條
  使公務員登載不實文書罪部分撤銷。另因本件無罪之諭知，係
  屬刑事訴訟法第451 條之1 第4 項但書第3 款之情形，應依同
  法第452 條之規定，逕依第一審通常程序為無罪判決之諭知（
  法院辦理刑事訴訟簡易程序案件應行注意事項第14點參照）。
據上論斷，應依刑事訴訟法第455 條之1 第1 項、第3 項、第
369 條第1 項前段、第364 條、第452 條、第301 條第1 項，判
決如主文。
本案經檢察官謝榮林到庭執行職務。
中　　華　　民　　國　　94　　年　　4 　　月　　4 　　日
                  刑事第四庭審判長法  官  林秀鳳
                                  法  官  高雅敏
                                  法  官  許碧惠
以上正本證明與原本無異。
如不服本判決，應於判決送達後10日內，向本院提出上訴狀。
                                  書記官  陳美英
中　　華　　民　　國　　94　　年　　4 　　月　　4 　　日
